ACORDAO-COMPLETO-2348928

ACÓRDÃO 966/2019 ATA 14/2019 - PLENÁRIO

VISTOS, relatados e discutidos estes autos que tratam, nesta fase processual, de Recurso de Revisão em face do Acórdão 6035/2014-TCU-Primeira Câmara, da relatoria do Ministro Walton Alencar Rodrigues,
ACORDAM os Ministros do Tribunal de Contas da União, em sessão do Plenário, ante as razões expostas pelo Relator, em:
9.1 conhecer do recurso de revisão interposto pelo Sr. Valdir Barbosa Nascimento, com fundamento no art. 285 do Regimento Interno, para, no mérito, dar-lhe provimento parcial;
9.2 alterar a redação do item 9.3 do acórdão recorrido, para que passe a figurar como:
9.3. aplicar a Valdir Barbosa Nascimento e à Associação de Radiodifusão Comunitária de Rubiataba/GO, a multa individual prevista no art. 57 da Lei n° 8.443/92 c/c o art. 267 do Regimento Interno do TCU, no valor de R$ 14.000,00 (quatorze mil reais) , fixando-lhes o prazo de quinze dias, a contar da notificação, para que comprovem, perante o Tribunal (art. 214, inciso III, alínea "a", do Regimento Interno) , o recolhimento da multa ao Tesouro Nacional, atualizada monetariamente da data do presente acórdão até a do efetivo recolhimento, se forem pagas após o vencimento, na forma da legislação em vigor;
9.3 dar ciência da presente deliberação ao interessado.

Recurso de revisão interposto contra deliberação que julgou as contas do recorrente irregulares, condenando-lhe ao pagamento de débito e multa, em virtude de irregularidades na documentação da prestação de contas da 1ª parcela e da omissão no dever de prestar contas dos recursos da 2ª parcela de convênio que tinha por objeto o apoio ao projeto Caraíba Cidadã, que visava a contribuir com a melhoria da qualidade de vida dos adolescentes residentes em Rubiataba (GO).

Radiodifusão Comunitária de Rubiataba (GO).

3. Interessados: Valdir Barbosa Nascimento (CPF XXX.875.214-XX).

13.1. Ministros presentes: José Mucio Monteiro (Presidente), Walton Alencar Rodrigues, Benjamin Zymler, Augusto Nardes, Aroldo Cedraz, Raimundo Carreiro (Relator), Ana Arraes, Bruno Dantas e Vital do Rêgo.
13.2. Ministros-Substitutos presentes: Augusto Sherman Cavalcanti, Marcos Bemquerer Costa e André Luís de Carvalho.

RAIMUNDO CARREIRO

Ministro Walton Alencar Rodrigues.

Trata-se de Recurso de Revisão interposto pelo Sr. Valdir Barbosa Nascimento (peça 37) , na qualidade de Presidente da Associação de Radiodifusão Comunitária de Rubiataba (GO) , em face do Acórdão 6035/2014-TCU-Primeira Câmara (peça 15) , da relatoria do Ministro Walton Alencar Rodrigues, que julgou Tomada de Contas Especial instaurada em virtude de irregularidades na documentação da prestação de contas da 1ª parcela e da omissão no dever de prestar contas dos recursos da 2ª parcela do Convênio 389/2006, celebrado entre a associação e o Ministério da Cultura. O ajuste tinha por objeto o apoio ao projeto Caraíba Cidadã, que visava a contribuir com a melhoria da qualidade de vida dos adolescentes residentes em Rubiataba (GO) . O responsável teve suas contas julgadas irregulares e foi condenado ao pagamento de R$ 66.740,00 de débito e de R$ 17.000,00 de multa.
A DECISÃO RECORRIDA
O Tribunal decidiu (peça 15) : 
ACORDAM os Ministros do Tribunal de Contas da União, reunidos em sessão da Primeira Câmara, com fundamento nos arts. 1º, inciso I, 16, inciso III, alíneas "a", "b" e "c", 19 e 23, inciso III, da Lei n° 8.443/92, c/c os arts. 209, incisos I, II e III, 210 e 214, inciso III, do Regimento Interno, e ante as razões expostas pelo Relator, em:
9.1. considerar revéis Valdir Barbosa Nascimento e a Associação de Radiodifusão Comunitária de Rubiataba/GO, conforme disposto no art. 12, § 3º, da Lei nº 8.443/92;
9.2. julgar irregulares as contas de Valdir Barbosa Nascimento e da Associação de Radiodifusão Comunitária de Rubiataba/GO, condenando-os, em solidariedade, ao pagamento da quantia abaixo discriminada, atualizada monetariamente e acrescida dos juros de mora, calculada a partir da data especificada até a efetiva quitação do débito, fixando-lhes o prazo de quinze dias, desde a ciência, para que comprovem, perante o Tribunal, o recolhimento da referida quantia aos cofres do Fundo Nacional de Cultura;
	Valor original 
	Data da ocorrência

	R$ 40.500,00
	12/2/2007

	R$ 26.240,00
	7/5/2008

9.3. aplicar a Valdir Barbosa Nascimento e à Associação de Radiodifusão Comunitária de Rubiataba/GO, a multa individual prevista no art. 57 da Lei n° 8.443/92 c/c o art. 267 do Regimento Interno do TCU, no valor de R$ 17.000,00 (dezessete mil reais) , fixando-lhes o prazo de quinze dias, a contar da notificação, para que comprovem, perante o Tribunal (art. 214, inciso III, alínea "a", do Regimento Interno) , o recolhimento da multa ao Tesouro Nacional, atualizada monetariamente da data do presente acórdão até a do efetivo recolhimento, se for paga após o vencimento, na forma da legislação em vigor; 
9.4. autorizar desde logo a cobrança judicial das dívidas, nos termos do art. 28, inciso II, da Lei nº 8.443/92, caso não atendida a notificação;
9.5. remeter cópia do acórdão, bem como do relatório e voto que o fundamentam, à Procuradoria da República no Estado de Goiás, para ajuizamento das ações civis e penais cabíveis, nos termos do art. 16, § 3º, da Lei nº 8.443/92, c/c o art. 209, § 7º, do Regimento Interno.
As irregularidades registradas nos autos foram (Voto, peça 16) : 
O relatório do tomador de contas concluiu que houve omissão no dever de prestar contas da 2ª parcela do convênio e, em relação à 1ª parcela, a documentação da prestação de contas e as justificativas apresentadas pela convenente não foram suficientes para comprovar o cumprimento do objeto pactuado.
A ADMISSIBILIDADE
A Secretaria de Recursos (Serur) concluiu por que o recurso fosse conhecido, nos termos do art. 32, parágrafo único, da Lei n.º 8.443, de 1992, c/c o art. 285, §2º do Regimento Interno (peça 39) . 
O PRONUNCIAMENTO DA UNIDADE TÉCNICA 
Com fundamento no art. 1º, § 3º, inciso I, da Lei nº 8.443, de 1992, transcrevo excerto do exame da matéria tratada nos autos, à peça 80, pela Secretaria de Recursos (Serur) com a anuência de diretor da unidade, por delegação de competência, à peça 81.
HISTÓRICO
2.	A presente tomada de contas especial foi instaurada pela Coordenação-Gera1 de Planejamento, Orçamento e Finanças do Ministério da Cultura, contra Valdir Barbosa Nascimento, presidente da Associação de Radiodifusão Comunitária de Rubiataba/GO, em decorrência de irregularidades na documentação da prestação de contas da primeira parcela e omissão no dever de prestar contas dos recursos da segunda parcela de convênio, celebrado entre a associação e a União, por intermédio do Ministério da Cultura/Secretaria de Programas e Projetos Culturais, cujo débito apontado pelo órgão convenente corresponde ao valor original de R$ 66.740,00, referente às duas parcelas repassadas (peça 1, p. 183-186) .
2.1.	No âmbito desta Corte, devidamente citado (peças 5 e 7) , o recorrente deixou transcorrer in albis o prazo para apresentação de alegações de defesa, tendo o Tribunal prolatado o acórdão recorrido.
2.2.	Interposto recurso de revisão (peça 37) , esta Unidade Técnica realizou a instrução (peça 43) e, posteriormente, o recorrente apresentou novos elementos (peça 49) . De ordem do Ministro-Relator (peça 50) , foi oficiado o Ministério da Cultura para que o Órgão se pronunciasse acerca da possível prestação de contas dos valores relativos à segunda parcela do convênio, além de outras informações úteis ao deslinde da questão apresentada.
2.3.	No mesmo despacho o Ministro-Relator facultou a esta Unidade Técnica a confecção de nova instrução de mérito, caso as informações e os documentos porventura juntados pelo Ministério da Cultura tivessem o condão de alterar a proposta de encaminhamento constante da instrução acostada à peça 43.
2.4.	Apesar do novo exame, em confronto com os novos elementos juntados pelo recorrente e pelo Ministério da Cultura, para manter a proposta já constante da peça 43, faz-se mister se fundamentar esse posicionamento, motivo pelo qual a presente peça é confeccionada.
EXAME DE ADMISSIBILIDADE
3.	Reitera-se o exame preliminar de admissibilidade (peça 39) , ratificado pelo Despacho de peça 42, do Ministro José Múcio Monteiro, que concluiu pelo conhecimento do recurso, eis que preenchidos os requisitos processuais aplicáveis à espécie, sem atribuição de efeito suspensivo por ausência de amparo legal.
EXAME TÉCNICO
4.	Delimitação do recurso
4.1.	Constitui objeto dos recursos examinar se a documentação trazida aos autos pelo recorrente tem o condão de comprovar a boa e regular aplicação dos recursos públicos por ele geridos.
5.	Da boa e regular aplicação dos recursos públicos.
5.1.	Alega o recorrente que as contas foram devidamente prestadas ao órgão repassador dos recursos, motivo pelo qual não há que se falar em omissão no dever de prestar contas.
5.2.	Quanto às irregularidades apuradas na análise da prestação de contas da primeira parcela dos recursos descentralizados, afirma o recorrente que, ao contrário do que imaginou o órgão instaurador da presente tomada de contas especial, não houve aporte financeiro por parte de qualquer outro órgão ou entidade pública na produção do DVD "Todos Contra a Dengue" ou do CD "Coral do PETI", trazendo documentos que julga comprovar tal alegação.
5.3.	Em relação às oficinas custeadas com os recursos repassados pelo Ministério da Cultura, o recorrente faz juntar aos autos as fichas de inscrições dos participantes, alegando que não o fez quando da prestação de contas por desconhecimento dos procedimentos técnicos pertinentes. Ademais, alega que as oficinas de dança foram realizadas, ao contrário do parecer técnico do Ministério da Cultura, pois foram ministradas oficinas de quadrilha para os festejos juninos que, apesar de ser pouco difundida nos dias atuais, não deixou de ser uma dança.
5.4.	Ademais, não tendo o órgão repassador questionado todas as oficinas ministradas com os recursos geridos pelo recorrente, em atenção aos princípios da razoabilidade e da proporcionalidade, não há que se falar em devolução integral dos recursos, devendo ser procedido o cálculo do objeto parcialmente cumprido para se excluir seus custos do montante imputado como débito.
5.5.	Em nova manifestação nos autos, o recorrente traz à apreciação desta Corte relação de bens adquiridos e de pagamentos realizados com os recursos do convênio, acompanhados de diversas notas fiscais (peça 49) . Além disso, por determinação do Ministro-Relator, o Ministério da Cultura trouxe aos autos as prestações de contas apresentadas pelo recorrente relativas à primeira e segunda parcelas do convênio, nas quais constam notas fiscais, recibos de pagamentos a autônomos, extratos bancários, fichas de inscrições dos participantes das oficinas objeto do convênio, além de algumas fichas de presença, e relatórios de inspeções in loco e de análise da prestação de contas relativa à primeira parcela dos recursos repassados.
Análise
5.5.	Conforme consta da instrução anterior desta Unidade Técnica, o inconformismo não merece acolhida. Apesar de constar dos autos notas fiscais e recibos de pagamentos pertinentes ao objeto conveniado e com as devidas correspondências nos extratos bancários onde os recursos foram movimentados, há diversas irregularidades e incongruências que não permitem que se reconheça a boa e regular aplicação dos recursos repassados pelo Ministério da Cultura.
5.6.	Isso porque, por exemplo, há diversos recibos de pagamentos a autônomos trazidos aos autos pelo Ministério da Cultura apócrifos ou sem a devida identificação de seus emitentes (peças 56, p. 190, 57, p. 22, 106, 73, p. 56-96 e 106-111) , não havendo, ainda, em relação àqueles recibos devidamente assinados e com a identificação de seus emitentes, qualquer demonstrativo da qualificação dessas pessoas para prestarem os serviços para os quais foram contratadas, sequer um simples currículo.
5.7.	Há também notas fiscais que totalizam o montante de R$ 7.740,00, mais de 11% dos valores recebidos, emitidas pela empresa W.B. Produções, empresa individual pertencente ao próprio recorrente, subscritor do termo de convênio tratado nestes autos, em afronta ao princípio da impessoalidade e da moralidade na gestão de recursos públicos e ao art. 116 da Lei 8.666/1993.
5.8.	Apesar de as irregularidades ou desconformidades acima descritas não motivarem a condenação em débito na integralidade dos recursos repassados, eis que há uma parcela dos documentos isentas de falhas, verifica-se que o convênio tinha por objeto, basicamente, a elaboração de um DVD intitulado "Todos Contra a Dengue" e a realização de diversas oficinas.
5.9.	Nesse sentido, cabe esclarecer que o recorrente não trouxe aos autos documentos aptos a comprovar a realização de qualquer oficina, eis que as fichas de inscrições, conforme já consignado na instrução anterior desta Unidade Técnica, contém fortes indícios de falsidade. Isso porque se verifica, do confronto entre as datas de nascimento dos inscritos, as idades por eles declaradas e a data de assinatura do documento, que os documentos foram confeccionados posteriormente ao fim da vigência do convênio e, provavelmente, com a finalidade de instruir a prestação de contas.
5.10.	A título de exemplo, consignando que tal incongruência está presente em todas as fichas de inscrição constantes dos presentes autos (peças 37, p. 27-43, 63, p. 27-45, 51-63, 69-103 e 107-121, 66, p. 7-25) , a participante da oficina de capoeira Fabiane Rodrigues Cardoso dos Santos declara ter nascido em 23/1/1991 e ter idade de 19 anos, o que somente poderia se dar após 23/1/2010 (2010 - 1991 = 19) , não obstante, a data de assinatura do documento é 05/3/2007, quando teria apenas 16 anos (peça 37, p. 27) , assim como a participante Sueli Amaral declara ter nascido em 20/4/1994 e ter idade de 17 anos em 5/3/2007, data de assinatura da ficha de inscrição, sendo que somente completaria a idade declarada em 20/4/2010 (peça 63, p. 27) .
5.11.	Assim, é possível se reconhecer que as fichas de inscrição foram confeccionadas já no exercício de 2010, ao passo que constam como assinadas em 2007, quando ainda vigia o convênio, sendo, portanto, inidôneas a comprovar a realização das oficinas objeto do ajuste.
5.12.	No que diz respeito ao outro objeto do convênio, confecção do DVD "Todos Contra a Dengue", não foi capaz o recorrente de comprovar que o custeio desse material se deu exclusivamente com os recursos repassados pelo Ministério da Cultura, já que na complementação da prestação de contas por ele apresentada ao referido órgão consta, por ele escrito, que tal objeto teve a parceria da Fundação Nacional de Saúde (peça 61, p. 5) .
5.13.	Apesar de ter sido instado a comprovar que o DVD não foi custeado com recursos oriundos da Funasa (peça 62, p. 9, item 6.1 - 'b') , o recorrente se limitou a juntar declarações oriundas de órgãos e entidades municipais e estaduais, além de entidades privadas (peça 63, p. 3-25) , sem apresentar qualquer declaração ou informação oriunda da Fundação Nacional de Saúde, revelando o recebimento em duplicidade de recursos destinados ao mesmo fim, o que caracteriza dano ao erário e o necessário dever de ressarcimento.
CONCLUSÃO
6.	Dessa forma, os documentos trazidos pelo recorrente, sejam os anexos ao recurso de revisão, sejam os novos elementos por ele trazidos aos autos, assim como os documentos juntados aos autos pelo Ministério da Cultura em decorrência do Despacho de peça 50,  não são aptos a comprovar a boa e regular aplicação dos recursos públicos repassados pela União Federal, devendo ser mantido o acórdão recorrido.
PROPOSTA DE ENCAMINHAMENTO
7.	Ante o exposto, submete-se à consideração superior a presente análise do recurso de revisão interposto por Valdir Barbosa Nascimento contra o Acórdão 6035/2014-TCU-Primeira Câmara, propondo-se, com fundamento nos arts. 32, inciso III, e 35, da Lei 8.443/1992:
a) conhecer do recurso e, no mérito, negar-lhe provimento;
b)  comunicar o teor da decisão que vier a ser proferida ao recorrente e aos demais interessados.
O PRONUNCIAMENTO DA UNIDADE TÉCNICA 
O Ministério Público acompanhou a proposta oferecida pela unidade técnica (peça 82) .
É o relatório.

Rodrigo Faria Leite (OAB/GO 40.523), Leandro Bernardo dos Santos (OAB/GO 40.482) e Edimeire Sousa Ribeiro Pereira Leal (OAB/GO 34.871)

Subprocurador-Geral Lucas Rocha Furtado.

RECURSO DE REVISÃO. TOMADA DE CONTAS ESPECIAL. CONVÊNIO. DOCUMENTAÇÃO INSUFICIENTE PARA PRESTAR CONTAS DA PRIMEIRA PARCELA TRANSFERIDA. OMISSÃO NO DEVER DE PRESTAR CONTAS DA 2ª PARCELA TRANSFERIDA. REVELIA. CONTAS IRREGULARES. DÉBITO. MULTA. CONHECIMENTO. EVIDÊNCIA DA APRESENTAÇÃO DA PRESTAÇÃO DE CONTAS DA 2ª PARCELA TRANSFERIDA. PROVIMENTO PARCIAL.

TOMADA DE CONTAS ESPECIAL (TCE)

Secretaria de Recursos (Serur).

Atuo por força do art. 152 do Regimento Interno.
Trata-se de Recurso de Revisão interposto pelo Sr. Valdir Barbosa Nascimento, na condição de Presidente da Associação de Radiodifusão Comunitária de Rubiataba (GO) , em face do Acórdão 6035/2014-TCU-Primeira Câmara, da relatoria do Ministro Walton Alencar Rodrigues, que julgou Tomada de Contas Especial instaurada em virtude de irregularidades na execução do Convênio 389/2006 firmado com o Ministério da Cultura. O ajuste tinha como objeto o apoio ao projeto Caraíba Cidadã, que visava a contribuir com a melhoria da qualidade de vida dos adolescentes residentes em Rubiataba (GO) . Basicamente, o objeto era a elaboração de um DVD intitulado "Todos contra a dengue" e a realização de diversas oficinas.
O recorrente teve suas contas julgadas irregulares e foi condenado em débito, no valor de R$ 66.740,00, e a multa, no valor de R$ 17.000,00. Pede agora que as contas sejam julgadas regulares ou regulares com ressalva, ou ainda que o débito seja reduzido dos valores comprovadamente gastos na execução dos projetos culturais do ponto de cultura. Para isso, apresenta nova documentação. 
Alega que não foram empregadas verbas de outros órgãos para a execução da oficina de áudio e de vídeo, o que seria confirmado por certidões da lavra da Fundação Nacional de Saúde (Funasa) e do Programa de Erradicação do Trabalho Infantil (Peti) (peça 37, p. 8) - constava da prestação de contas que a Funasa era parceira na elaboração do DVD. Diz não ter havido omissão no dever de prestar contas da segunda parcela do convênio, conforme evidenciaria carimbo do protocolo do ministério datado de 16/8/2013 (peça 37, p.94) . Por fim, apela aos princípios da razoabilidade e da proporcionalidade para insurgir-se contra a cobrança de débito no valor integral dos recursos recebidos, já que parte da primeira prestação de contas teria sido considerada regular e que teria apresentado a prestação de contas da segunda parcela, conforme mencionado.
Os documentos referentes às prestações de contas foram também juntados aos autos pelo ministério em atendimento a determinação deste Tribunal. 
Ao contrário do que afirma o responsável, não está comprovada a boa e regular utilização dos recursos recebidos. Por isso, acolho em parte a proposta da unidade técnica, encampada pelo Ministério Público, de conhecer do recurso para negar-lhe provimento. Tomo a análise apresentada em relação ao débito como razão para decidir. Quanto à multa, a unidade técnica deixou de analisar o argumento de que não houve omissão na prestação de contas da segunda parcela de recursos disponibilizada. Como foram juntadas evidências da entrega dessa prestação de contas, cabe rever a decisão em relação à fundamentação do julgamento pela irregularidade das contas, dando provimento parcial ao recurso, excluindo-se tal omissão. Isso enseja rever a dosimetria da multa aplicada, como veremos.
Primeiramente, destaco o fato de que todas as fichas de inscrição apresentadas contêm fortes indícios de fraude - que fazem crer que foram elaboradas em 2010, quando o evento ocorrera em 2007. Destaco também que o responsável não anexou as certidões de lavra da Funasa mencionadas em seu recurso, deixando de comprovar que os valores empregados na elaboração do DVD eram os destinados à execução do convênio e que não provinham da Funasa. 
 Quanto à omissão no dever de prestar contas da segunda parcela de recursos transferida, como mencionado, há evidências de que o responsável a apresentou ao Ministério da Cultura, em 16/8/2013, data anterior ao recebimento de sua citação, em 11/7/2014 (peça 7) . O próprio ministério informou a entrega da documentação na data indicada (peça 55, p. 1/2) , e o responsável apresenta agora a capa da prestação de contas com o carimbo do protocolo do órgão (peça 37, p. 94) . 
Considerando que a multa foi graduada tendo-se em conta a omissão parcial do responsável, deve ser reduzida, por que a arbitro agora no montante de R$ 14.000,00. Como foi aplicada também à Associação de Radiodifusão Comunitária de Rubiataba (GO) , com o mesmo fundamento, a alteração deve recair igualmente sobre o valor da multa a cujo pagamento a associação foi condenada.
Face ao exposto, Voto por que o Tribunal adote o Acórdão que ora submeto à consideração deste Colegiado.
TCU, Sala das Sessões Ministro Luciano Brandão Alves de Souza, em 30 de abril de 2019.
RAIMUNDO CARREIRO 
Relator